---
title: "Lista 1 - MAE 0399 - Análise de Dados e Simulação"
author: "Guilherme Ventura (11340293), Milton Leal (8973974), Richard Sousa (11810898)"
date: "16/05/2021"
output:
  pdf_document: default
  html_document:
    df_print: paged
---

```{r setup, include=FALSE}
knitr::opts_chunk$set(echo = TRUE, message=FALSE, warning=FALSE)
```

# Exercício 2: 

Simulando de uma $X \sim Poisson(\lambda)$

\textbf{a)} Verifique a relação recursiva da distribuição Poisson dada por:

$$p_{j+1} = \frac{\lambda}{j+1} p_{j},$$  
em que $p_{j} = P(X = j), j = 0, 1, 2,...$.

\textbf{R:} Dado que, pela definição da Poisson: $p_{j} = \frac{\lambda^j e^{-\lambda}}{j!}$, então:


$$p_{j+1} = \frac{\lambda^{j+1} e^{-\lambda}}{(j+1)!} = \frac{\lambda \lambda^j e^{-\lambda}}{(j+1) j!} = \frac{\lambda}{j+1} \frac{\lambda^j e^{-\lambda}}{j!} \Rightarrow \frac{\lambda}{j+1} p_{j}$$


\textbf{b)} Construa um algoritmo para simular dessa distribuição baseado na função distribuição acumulada, a partir da simulação de um número aleatório básico $u \sim U_{(0,1)}$.


\textbf{R:}


```{r}
simula_poisson <- function(lambda){
  
    u <- runif(1,0,1) #gera valor aleatório de uma uniforme [0,1]
    p <- exp(-lambda) #função acumulada
    i <- 0 #contador do valor possível da variável aleatória
    cdf <- p #cópia da função acumulada
    
    while (TRUE) {
        
        if(u < cdf){ #verifica se u é menor do que a aplicação de u na acumulada 
            x <- i #se for, encontramos a simulação
            break}
        
        else { 
            #caso contrário, usa relação recursiva e atualiza a acumulada
            p <- lambda*p / (i + 1) 
            cdf <- cdf + p #atualiza a cópia da acumulada
            i <- i + 1} #incrementa o contador
    }
    x #retorna o valor da variável aleatória simulada
}
```

\textbf{c)} Implemente o algoritmo (preferência pelo R), considerando diversos valores de $\lambda$. Use o seu algoritmo para simular uma amostra de tamanho 500 desta v.a. X. Faça um gráfico de barras para os valores simulados usando como altura as frequências relativas observadas e compare com as probabilidades exatas. Obtenha também as médias e variâncias amostrais e compare com as populacionais.


\textbf{R:} 

- **Caso para $\lambda = 1$**

```{r}
library(ggplot2)
lambda <- 1

set.seed(10)
simula <- replicate(500, simula_poisson(lambda))

tabela <- table(simula)

unicos <- sort(unique(simula))

prob_simula2 <- c()
for (i in 1:length(unicos)){
        prob_simula2<-c(prob_simula2,tabela[i]/length(simula))
}

prob_exata <- c()
for (i in unicos){
        
        prob_exata <- c(prob_exata, (lambda ** i * exp(-lambda)) / factorial(i))
}
df1 <- data.frame(Legenda = c(replicate(length(unicos), "Exata"),
                                  replicate(length(unicos),"Aproximada")), 
                  Valores = c(replicate(1, unicos)), 
                  Probabilidade = c(prob_exata,prob_simula2))

grafico <- ggplot(data=df1, aes(x=Valores, y=Probabilidade, fill=Legenda)) + 
        geom_bar(stat = "identity", position = position_dodge()) +
        scale_x_discrete("Valores", limits = (unicos))

grafico

```

```{r}

media_simula <- c()
var_simula <-c()
media_simula <- c(media_simula, mean(simula))
var_simula <-c(var_simula, var(simula))
```

$$\\$$
$$\\$$

$$\\$$

$$\\$$
$$\\$$

$$\\$$
$$\\$$

$$\\$$

$$\\$$



- **Caso para $\lambda = 4$**

```{r}
library(ggplot2)
lambda <- 4

set.seed(13)
simula <- replicate(500, simula_poisson(lambda))

tabela <- table(simula)

unicos <- sort(unique(simula))

prob_simula2 <- c()
for (i in 1:length(unicos)){
        prob_simula2<-c(prob_simula2,tabela[i]/length(simula))
}

prob_exata <- c()
for (i in unicos){
        
        prob_exata <- c(prob_exata, (lambda ** i * exp(-lambda)) / factorial(i))
}
df1 <- data.frame(Legenda = c(replicate(length(unicos), "Exata"),
                                  replicate(length(unicos),"Aproximada")), 
                  Valores = c(replicate(1, unicos)), 
                  Probabilidade = c(prob_exata,prob_simula2))

grafico <- ggplot(data=df1, aes(x=Valores, y=Probabilidade, fill=Legenda)) + 
        geom_bar(stat = "identity", position = position_dodge()) +
        scale_x_discrete("Valores", limits = (unicos))

grafico

```


```{r}

media_simula <- c(media_simula, mean(simula))
var_simula <-c(var_simula, var(simula))
```

$$\\$$
$$\\$$
$$\\$$
$$\\$$
$$\\$$
$$\\$$
$$\\$$
$$\\$$
$$\\$$
$$\\$$
$$\\$$
$$\\$$
$$\\$$
$$\\$$
$$\\$$
$$\\$$




- **Caso para $\lambda = 10$**

```{r}
library(ggplot2)
lambda <- 10

set.seed(5)
simula <- replicate(500, simula_poisson(lambda))

tabela <- table(simula)

unicos <- sort(unique(simula))

prob_simula2 <- c()
for (i in 1:length(unicos)){
        prob_simula2<-c(prob_simula2,tabela[i]/length(simula))
}

prob_exata <- c()
for (i in unicos){
        
        prob_exata <- c(prob_exata, (lambda ** i * exp(-lambda)) / factorial(i))
}
df1 <- data.frame(Legenda = c(replicate(length(unicos), "Exata"),
                                  replicate(length(unicos),"Aproximada")), 
                  Valores = c(replicate(1, unicos)), 
                  Probabilidade = c(prob_exata,prob_simula2))

grafico <- ggplot(data=df1, aes(x=Valores, y=Probabilidade, fill=Legenda)) + 
        geom_bar(stat = "identity", position = position_dodge()) +
        scale_x_discrete("Valores", limits = (unicos))

grafico

```


```{r}

media_simula <- c(media_simula, mean(simula))
var_simula <-c(var_simula, var(simula))
```

- **Comparação**  

```{r}

df_compara <- data.frame(Lambda = c(1,4,10), media_simulacao = media_simula, 
                         media_real = c(1,4,10), var_simulacao = var_simula, 
                         var_real = c(1,4,10))

df_compara
```

A média e a variância populacional da Poisson são dadas por $E(x) = \lambda$ e $Var(x) = \lambda$. Em cada um dos casos acima, a média e a variância ficaram relativamente próximas do valor de $\lambda$, como era esperado pelas propriedades da distribuição Poisson, mas para aumentar a precisão precisaríamos aumentar o número de simulações.

$$\\$$
$$\\$$
$$\\$$


# Exercício 8:

Um baralho possui 100 cartas numeradas $1, 2, . . . , 100$. As cartas são embaralhadas e então retiradas, uma a uma. Ocorre uma coincidência quando a i-ésima carta aparece na i-ésima retirada, $i = 1, 2, . . . , 100$.

Escreva um programa para simular o processo e estimar a média e variância do total de coincidências. Obtenha os valores verdadeiros de média e variância e compare os valores simulados.

\textbf{R:}



```{r}

#inicializa vetor que guarda número de coincidência em cada simulação
lista_coincid <- c() 

set.seed(4)

for (k in 1:10000){
    
#gera números aleatórios de 1 a 100, sem reposição
embaralhadas <- sample(seq(1, 100), 100) 

#verifica quantos números coincidiram com a ordem de 1 a 100
coincid <- sum(embaralhadas == seq(1, 100))

lista_coincid[k] <- coincid

}

```

Avaliando analiticamente o problema:

Seja $P(x_1)$ a probabilidade de obtermos $1$ carta cujo número corresponde
a sua ordem de retirada dentre 100 cartas. 

Como o número de ordenações do deck de cartas para um dado número de coincidências
é simplesmente o número de permutações das cartas restantes não coincidentes, temos:

$$P(x_1) = \frac{(100-1)!}{100!} = \frac{1}{100}$$

Vamos definir $X$ como sendo a variável aleatória com distribuição $Bernoulli(\frac{1}{100})$ que representa a ocorrência de uma coincidência ou não de acordo com a ordem de retirada das cartas.

Ao somarmos todas essas Bernoullis, obteremos uma variável aleatória $Y$ que terá distribuição $Binomial(100, \frac{1}{100})$

Calculemos agora a $E(Y):$

$$E(Y) = E(x_1 + \dots + x_{100})$$
$$= E(x_1) + \dots + E(x_{100})$$
$$= n \cdot E(x_1)$$
$$= n \cdot \frac{1}{n}$$
$$= 1$$

Para calcularmos $Var(Y)$, vamos primeiramente encontrar a $Var(x_i)$ e a $Cov(x_i, x_j)$, já que os eventos $x_i$ não são independentes. 

Como $x_i$ é uma variável aleatória Bernoulli, de maneira geral temos:

$$Var(x_i) = \frac{1}{n}(1 - \frac{1}{n}) = \frac{n-1}{n^2}$$

Por sua vez, o único caso de covariância que nos interessa é quando $x_i = 1$ e $x_j = 1$:

$$Cov(x_i, x_j) = E(x_i, x_j) - E(x_i)E(x_j) $$
$$= (P(x_i=1, x_j=1) - E(x_i)E(x_j)) $$
$$= \frac{1}{n(n-1)} - \frac{1}{n^2} $$
$$= \frac{1}{n^2(n-1)}$$

Agora estamos em condição de calcular $Var(Y)$ para o caso do nosso baralho:

$$Var(Y) = \sum_{i=1}^{100}Var(x_i) + 2\sum_{i\neq j}Cov(x_i, x_j) $$
$$= 100\cdot\frac{100-1}{100^2} + 2{100\choose 2}\frac{1}{100^2(100-1)} = 1$$

Portanto, analiticamente obtivemos $E(Y) = 1$ e $Var(Y) = 1$. 

- **Comparação**  

```{r}

df_compara <- data.frame(media_simulacao = mean(lista_coincid), 
                         media_real = 1, var_simulacao = var(lista_coincid), 
                         var_real = 1)
df_compara
```

A média e a variância dos valores simulados ficaram relativamente próximos dos valores exatos.

$$\\$$
$$\\$$
$$\\$$
$$\\$$
$$\\$$
$$\\$$
$$\\$$


# Exercício 11:

Usando o algoritmo de rejeição com uma proposta $Exp(\lambda)$, simular
de uma distribuição $Gamma(3, 1)$ com fdp dada por:

$$ f(x) = \frac{1}{2}x^2e^{-x} \;\;\; x >0. $$

\textbf{a)} Encontre o valor de $\lambda$ que minimiza o número esperado de iterações
do algoritmo. Para este valor de $\lambda$, qual é o número esperado de iterações
do algoritmo? Qual é a probabilidade média de rejeição do algoritmo?

\textbf{R:}


Sejam $f(x) = \frac{1}{2}x^2e^{-x} \;\;\; x >0$ a função densidade da $Gamma(3, 1)$ e $g(x) = \lambda e^{-\lambda x}$ a função densidade da $Exp(\lambda)$. Como vamos usar o método da aceitação/rejeição, temos que o número esperado de iterações é dado por:

$$ c(\lambda) = {Max_{x}}\frac{f(x)}{g(x)} = \frac{\frac{x^2}{2}e^{-x}}{\lambda e^{-\lambda x}} = \frac{x^2e^{x(\lambda - 1)}}{2\lambda} $$
Para encontrarmos o $\lambda$ que minimiza o número de iterações, vamos primeiramente encontrar o valor máximo que $x$ assume na equação acima derivando e igualando a zero. 

$$ \frac{d}{dx}\frac{x^2e^{x(\lambda - 1)}}{2\lambda} = \frac{1}{2\lambda}(2xe^{x(\lambda -1)} + \lambda x^2e^{x(\lambda - 1)} -x^2e^{x(\lambda - 1)}) = 0$$
$$ \Rightarrow x^2e^{x(\lambda -1)} = e^{x(\lambda -1)}(2x + \lambda x^2)$$
$$\Rightarrow x^2 = 2x + \lambda x^2 $$
$$ \Rightarrow x = \frac{2}{1-\lambda} $$
Como a segunda derivada é negativa, $x = \frac{2}{1-\lambda}$ é ponto de máximo. Substituindo o valor encontrado em $c(\lambda)$, encontramos:

$$ c(\frac{2}{1-\lambda}) = \frac{(\frac{2}{1-\lambda})^2\cdot e^{\frac{2}{1-\lambda}(\lambda-1)}}{2\lambda} = \frac{2e^{-2}}{\lambda(-\lambda+1)^2}$$
Para encontrarmos o $\lambda$ que minimiza o número de iterações, vamos derivar e igualar a zero.

$$\frac{d}{d\lambda}\frac{2e^{-2}}{\lambda(-\lambda+1)^2} = - \frac{2(3\lambda-1)}{e^2\lambda^2(\lambda-1)^3} =0$$
$$\Rightarrow \lambda = \frac{1}{3}$$
Como a segunda derivada é negativa, temos que $\lambda = \frac{1}{3}$ é o valor que minimiza $c{(\lambda})$. 

Para $\lambda = \frac{1}{3}$, o número esperado de iterações é dado por:

$$c(\frac{2}{1-\frac{1}{3}}) = \frac{2e^{-2}}{\frac{1}{3}(-\frac{1}{3} + 1)^2} \approx 1.827$$ 
A probabilidade média de rejeição do algoritmo é dada por $1-\frac{1}{c(\frac{1}{3})}\approx\frac{1}{1.827} \approx 0.452$ 

\textbf{b)} Compare os valores esperados da distribuição proposta e da distribuição de interesse.

\textbf{R:}

O valor esperado de uma variável aleatória $X$ com distribuição $Gamma(3,1)$ é dado por:

$$E(X) = 3\cdot1 = 3$$

O valor esperado de uma variável aleatória $Y$ com distribuição $Exp(\frac{1}{3})$ é dada por:

$$E(Y) = \frac{1}{\frac{1}{3}} = 3$$
Portanto, os valores esperados de ambas as distribuições são iguais. 

\textbf{c)}Implemente o algoritmo (preferencialmente no R). Apresente os resultados desenhando um gráfico do tipo Box-plot dos valores simulados.

\textbf{R:}

```{r}
simula_gamma <- function(lambda){
        
        f <- function (y){1/2 * (y^2 * exp(-y))} #densidade da Gama(3,1)
        
        g <- function (y){1/3 * (exp(-(1/3) * y))} #densidade da Exp (1/3)
        
        c = 1/1.827
        
        while (TRUE) {

          u1 <- runif(1,0,1) #gera valor aleatório de uma uniforme [0,1]
          u2 <- runif(1,0,1) #gera outro valor aleatório da uniforme [0,1]
                          
          y = -3*log(u1) #simula da Exp pela Transformada Inversa
                          
          alpha = c*(f(y)/g(y)) #calcula alpha
                          
          if(u2 < alpha) { #compara se u2 é menor que alpha
                                  
              x <- y #se for, encontramos o valor simulado da Gama
              break
                        
                }
        }    
        x
}

x <- replicate(1000, simula_gamma(1/3))

```


```{r}
mean(x) #média dos valores simulados
```

```{r}
boxplot(x, main="Boxplot dos valores simulados da Gama(3,1)")
axis(2, seq(0,12, 1))
```




